臺灣高等法院刑事判決
111年度上訴字第214號
上  訴  人  
即  被  告  劉紹華


選任辯護人  葉建偉律師
上列上訴人因洗錢防制法等案件，不服臺灣新竹地方法院110年
度金訴字第110號，中華民國110年11月24日第一審判決（起訴案
號：臺灣新竹地方檢察署110年度偵字第2684號，移送併辦案號
：臺灣新竹地方檢察署110年度偵字第5419號），提起上訴，本
院判決如下：
    主  文
上訴駁回。
    犯罪事實
一、劉紹華依其社會生活經驗，對於將所申辦之金融帳戶資料交
    由真實身分不詳之人使用，可能遭他人作為詐欺犯罪之工具
    有所預見，雖尚未達於有意使其發生之程度，惟仍基於縱使
    如此發生，亦不違背其本意之幫助詐欺取財不確定故意，於
    民國109年12月26日14時26分前某時許，在臺灣地區不詳處
    所，將其申辦之合作金庫商業銀行股份有限公司帳號000-00
    00000000000號（下稱本案帳戶）之提款卡及密碼，以不詳
    方式提供予詐騙集團成員收受，而容任詐騙集團成員作為詐
    騙不特定人匯款之人頭帳戶，以此行為幫助他人詐欺取財犯
    行。嗣該詐騙集團成員分別於㈠109年12月26日14時26分許，
    假冒銀行人員，撥打電話向張博凱佯稱：因網路購物操作錯
    誤，造成多買20份商品，要協助退款云云，致張博凱陷於錯
    誤，而依指示前往自動櫃員機操作，於同日15時48分許匯款
    新臺幣（下同）2萬9,985元至本案帳戶內，旋遭詐騙集團成
    員提領殆盡；㈡於109年12月26日14時27分許，以電話與陳儀
    靜聯絡，佯稱其為「林三益公司」之客服人員，因公司工讀
    生將其誤植成經銷商，致爾後系統會自動從其帳戶扣款1筆
    費用，需其協助解除該筆交易云云，致陳儀靜陷於錯誤，於
    同日15時16分許、15時17分許，分別以網路銀行轉帳4萬9,9
    89元及4萬9,985元至本案帳戶，並旋經該詐欺集團不詳成員
    接續提領一空。嗣經張博凱、陳儀靜發覺受騙報警處理，而
    悉上情。
二、案經張博凱訴由雲林縣警察局臺西分局；陳儀靜訴由新北市
    政府警察局樹林分局報告臺灣新竹地方檢察署檢察官偵查起
    訴及移請併案審理。
    理  由
壹、程序方面
一、本案檢察官並未上訴，被告劉紹華僅就原判決諭知幫助詐欺
    部分上訴，原審就幫助洗錢部分所為法律見解未盡妥適，然
    此部分未據上訴，依刑事訴訟法第348條第1項但書規定，本
    案審理範圍為原判決諭知被告幫助詐欺部分。
二、檢察官及上訴人即被告劉紹華暨其辯護人於本院審判程序中
    ，對於本案相關具有傳聞性質的證據資料，均表示不爭執證
    據能力（見本院卷第103至105頁），且本案所引用的非供述
    證據，也是合法取得，依法均可作為認定犯罪事實的依據。
貳、實體方面
一、認定犯罪事實所憑之證據及理由
　　訊據被告劉紹華矢口否認有何幫助詐欺取財之犯行，辯稱：
    本案帳戶為其所申辦，且該帳戶業經詐欺集團用於詐欺告訴
    人張博凱、陳儀靜時供作款項匯入使用，但提款卡及書寫其
    上之密碼遺失，並未幫助詐欺云云。經查：
  ㈠本案帳戶為被告所申辦，而告訴人等因遭詐欺集團分別於109
    年12月26日電話施行詐騙，致其等陷於錯誤，於同日匯款或
    接續匯款如犯罪事實欄所載之金額至被告本案帳戶，該等款
    項旋遭人提領一空等情，業據證人即告訴人張博凱、陳儀靜
    分別於警詢中證述明確（偵2648卷第13-14頁、偵5419卷第1
    0-13頁），且有本案帳戶之存摺封面、交易明細、告訴人張
    博凱之匯款交易明細表、金融機構聯防機制通報單、臺中市
    政府警察局豐原分局豐原派出所受理詐騙帳戶通報警示簡便
    格式表、內政部警政署反詐騙諮詢專線紀錄表、受理各類案
    件紀錄表、受理刑事案件報案三聯單、本案帳戶之基本資料
    及歷史交易明細、告訴人陳儀靜之歷史交易明細、匯款交易
    明細表、告訴人陳儀靜與詐騙集團成員之通聯紀錄等在卷可
    佐（偵2684卷第6-7、16-23；偵5419卷第24-25、29-31、33
    頁），是本案帳戶確遭詐欺集團成員用於詐騙告訴人等後供
    作匯入款項之人頭帳戶使用、且該詐欺集團成員亦確實持有
    本案帳戶之提款卡及密碼乙節，均堪認定。
  ㈡詐騙集團獲取人頭帳戶以供犯罪之用，當擇帳戶所有人自願
    提供者，倘帳戶所有人違背本人意思之情況下喪失存摺、金
    融卡及網路銀行帳號之占有或洩漏密碼，勢將即時報案、掛
    失，如此犯罪者縱取得其帳戶，非僅徒勞，未能收取詐欺所
    得，更將自陷於遭指認犯罪之風險，是為確保所取得之帳戶
    於相當期間內處於堪用狀態，犯罪者每商得所有人同意，始
    利用其帳戶遂行犯罪。被告所有之合作金庫帳戶於104年12
    月25日經現金支出2,400元、餘額為25元後即未有交易之情
    形，直至109年12月26日遭不詳人士利用向告訴人張博凱、
    陳儀靜收取詐騙款項，而於同日告訴人等匯入之款項悉遭提
    領完畢，該不詳人士所屬詐欺集團成員係使用其合作金庫帳
    戶之提款卡、密碼，應得被告首肯，斷非被告所稱金融卡、
    密碼不慎遺失，被告係自行將之提供他人使用甚明。何況被
    告先辯稱帳戶存摺、印章都在家、我保管中，提款卡我不知
    道何時遺失，我遺失提款卡沒有報案也沒有向銀行掛失，因
    為我密碼寫在提款卡「背面」，所以撿到的人就能用云云（
    偵2687卷第5頁）；於偵查中則供稱：本案帳戶是我好幾年
    的薪轉戶頭，後來沒使用、放在家裡，提款卡遺失的時間我
    不清楚，我沒有掛失，提款卡我沒有放家裡，是帶在身上，
    當時我只有遺失本案帳戶的提款卡，提款卡密碼是寫在「紙
    上」，夾在提款卡的後面云云（偵2684卷第30-31頁）；於
    原審則又改稱：我掉的是上面有套子的，套子裡面有寫我的
    密碼，套子就是銀行提款卡的套子，我每一張提款卡都是這
    樣寫密碼，我有用的提款卡只有1張，其他3張沒用的放在家
    裡云云（原審卷第27、106頁）。被告對於其上開銀行金融
    卡是在家中或隨身攜帶、是遺失卡片或卡套、密碼寫於卡片
    或卡套、是否會攜帶所有提款卡外出等節，歷次所述均有所
    歧異，不能憑信。甚至被告已長達5年未使用本案帳戶，又
    僅將本案帳戶之提款卡隨身攜帶外出，更只遺失本案帳戶之
    提款卡，顯亦非事理所能容，益見其應無所辯遺失金融卡及
    密碼，諒係交付他人使用。
  ㈢尤其金融機構帳戶係本於個人社會信用，以從事資金流通之
    經濟活動，具有強烈屬人性格，此項理財工具，一般民眾皆
    得申請使用，並無特殊限制，若有向他人蒐集帳戶者，依通
    常社會經驗，當就其是否為合法用途存疑。且近來以人頭帳
    戶作為詐欺取財之犯罪工具，迭有所聞，此經政府機關、傳
    播媒體廣為宣導，則依一般人之社會生活經驗，苟不以自己
    名義申請開戶，卻向不特定人蒐集帳戶供己使用，其目的極
    可能利用該帳戶供作非法詐財或為其他財產犯罪之用，而為
    一般智識經驗之人所能知悉或預見。依被告自陳之高中畢業
    、從事保全業之智識、又持有4張金融卡之社會生活經驗，
    其就提供個人金融機構帳戶可能被利用為犯罪工具，確能預
    見，仍將合作金庫帳戶之提款卡密碼，容任他人以之遂行詐
    欺取財之犯罪行為，其主觀上有幫助詐欺之不確定故意，洵
    堪認定。
  ㈣綜上所述，被告前揭所辯，經核均屬事後卸責之詞，不足採
    信，其本案所為犯罪事證明確，應予依法論科。
二、論罪
  ㈠罪名
　　被告基於幫助他人詐欺取財之不確定故意，將合作金庫帳戶
    之提款卡及密碼提供不詳人士所屬詐欺集團成員使用，使該
    集團成員得以持之作為收受、提領詐騙款項，被告所為應僅
    止於幫助犯罪之故意，而為詐欺取財罪構成要件以外之行為
    。是核被告所為，係犯刑法第30條第1項前段、第339條第1
    項之幫助詐欺取財罪。
  ㈡罪數
　　被告所有之合作金庫帳戶雖經詐欺集團成員持以向告訴人張
    博凱、陳儀靜詐取財物，侵害不同財產法益，而犯2個幫助
    詐欺取財罪，惟被告僅有一交付帳戶存摺、提款卡及網路銀
    行帳號、密碼之行為，其以一行為觸犯2個幫助詐欺取財罪
    ，為想像競合犯，應論以一幫助詐欺取財罪。
  ㈢刑之減輕事由
　　被告基於幫助詐欺之不確定故意，為構成要件以外之行為，
    為幫助犯，是依刑法第30條第2項規定，減輕其刑。
　㈣移請併案審理之說明
　　臺灣新竹地方檢察署110年度偵字第5419號關於告訴人陳儀
    靜移送併辦部分，與本案起訴部分之犯罪事實具想像競合之
    裁判上一罪關係，為起訴效力所及，法院自應併予審究，附
    此敘明。
參、駁回上訴之理由
一、原審認被告所犯幫助詐欺取財罪，事證明確，並審酌被告本
    案犯罪所生之損害部分，為告訴人等超過10萬元之財產法益
    侵害，應認被告本案犯罪所生損害非微，且其迄今未能與告
    訴人等達成和解、賠償告訴人等，是就與被害人關係部分，
    應為被告不利之認定，雖被告並非詐欺集團之內部成員，犯
    罪情節尚屬有限，然被告於犯後始終否認犯行，未能坦然面
    對自身之責任，被告所為與一般從事幫助詐欺行為人之普遍
    心態並無差異，亦不足認定受有何等不當之外在刺激始致犯
    罪，亦均不為被告不利考量，被告自承高中畢業、從事保全
    業、與母、弟同住，經濟狀況小康等一切情狀，量處有期徒
    刑4月及諭知易刑標準。且本案並無證據證明被告確有實際
    取得犯罪所得，不另宣告沒收。經核認事用法尚無違誤，量
    刑及沒收均屬妥適，雖漏未敘明移送併辦之審究意旨，惟經
    本院補充如上，無礙判決本旨，尚得維持。
二、被告上訴意旨略以被告有正常工作、穩定收入，於本案未獲得任何利益，豈會甘冒此風險，被告遺失之提款卡套上內附有密碼而遭人拾獲用以非法行為，檢察官所舉證據復不足以形成被告有罪確信云云。然詐騙集團使用人頭帳戶絕對必須確定在其完全掌控之下，要無拾得他人帳戶即加以使用，否則既容易隨時遭所有人掛失，又有可能為該所有人提領匯入之犯罪所得。被告合作金庫帳戶應非遺失為詐騙集團所用，且以其智識程度，亦無任意借用他人之理，是其當有幫助詐欺之故意，業已詳敘如上。被告之平日經濟生活與犯罪動機為何，無從為其有利之事實認定。是被告之上訴否認犯罪，要無理由，應予駁回。
據上論斷，應依刑事訴訟法第368條，判決如主文。
本案經檢察官吳志中提起公訴，檢察官黃瑞盛移送併辦，檢察官
越方如到庭執行職務。
中　　華　　民　　國　 111　　年　　 6 　 月　  28  　日
     　　　　　   刑事第二十三庭審判長法　官  許永煌
                                      法　官  雷淑雯
                                      法　官  吳定亞
以上正本證明與原本無異。
不得上訴。
                                      書記官  郭侑靜
中　　華　　民　　國　　111 　年　　6 　　月　　30　　日
附錄：本案論罪科刑法條全文
中華民國刑法第339條第1項
意圖為自己或第三人不法之所有，以詐術使人將本人或第三人之
物交付者，處5年以下有期徒刑、拘役或科或併科50萬元以下罰
金。
中華民國刑法第30條
幫助他人實行犯罪行為者，為幫助犯。雖他人不知幫助之情者，
亦同。
幫助犯之處罰，得按正犯之刑減輕之。